【裁判字號】    99,台上,6107
【裁判日期】    991007
【裁判案由】    偽造文書
【裁判全文】
最高法院刑事判決            九十九年度台上字第六一０七號
上  訴  人  台灣高等法院檢察署檢察官
被      告  甲○○
選任辯護人  李進成律師
被      告  乙○○
上列上訴人因被告等偽造文書案件，不服台灣高等法院中華民國
九十七年十二月十六日第二審判決（九十七年度上訴字第一五六
五號，起訴案號：台灣台北地方法院檢察署九十五年度偵字第五
七０二號），提起上訴，本院判決如下：
    主  文
上訴駁回。
    理  由
按刑事訴訟法第三百七十七條規定：上訴於第三審法院，非以判
決違背法令為理由，不得為之。是提起第三審上訴，應以原判決
違背法令為理由，係屬法定要件。如果上訴理由書狀並未依據卷
內訴訟資料，具體指摘原判決不適用何種法則或如何適用不當，
或所指摘原判決違法情事，顯與法律規定得為第三審上訴理由之
違法情形，不相適合時，均應認其上訴為違背法律上之程式，予
以駁回。本件原判決以公訴意旨略稱：被告乙○○為仙苑行股份
有限公司（址設台北市○○區○○路二段一五七號一樓，下稱告
訴人公司）之業務人員，被告甲○○為原始碼科技股份有限公司
（址設台北縣新店市○○路八八之五號四樓，下稱原始碼公司）
之負責人，二人共同基於意圖為自己不法所有之概括犯意聯絡，
由乙○○先於民國九十四年十月六日向告訴人公司古董部門主管
蕭來成佯稱：甲○○有意以新台幣（下同）五百萬元之價格購買
上址辦公室內之「五百羅漢」象牙（雕刻品，下同）等語，使蕭
來成陷於錯誤，遂允乙○○將上開「五百羅漢」象牙運送至原始
碼公司上址辦公處所處，嗣於九十四年十月七日，甲○○復以有
意購買「天鵝」及「壽翁」二件象牙，且與之前交付之「五百羅
漢」象牙一同付款，總價款為一千一百萬元為由，使蕭來成再度
陷於錯誤，遂將「天鵝」及「壽翁」二件象牙（以上三件象牙，
以下合稱系爭古董）運送至原始碼公司上址辦公室內；迨蕭來成
及乙○○二人均抵達原始碼公司上址辦公處所後，甲○○以方便
請款為由，要求蕭來成在切結書、告訴人公司基本資料查詢及古
董照片上簽署姓名、地址與聯絡電話，並留存護照影本等，嗣甲
○○取得蕭來成簽署之切結書後，竟持由不詳人士偽刻之告訴人
公司印章，在原始碼公司上址處，於九十三年五月十二日協議書
、九十四年五月十三日協議書、九十四年十月七日代理授權書、
乙○○署名之切結書、蕭來成署名之切結書、蕭來成與乙○○署
名之古董等物照片影本、保證書、告訴人公司基本資料查詢、同
意書等陸續蓋用之，並由乙○○在上開文件署名，表明乙○○係
代表告訴人公司出具上開文件予原始碼公司，足以生損害於告訴
人公司，嗣因蕭來成發現有異，由告訴人公司提出告訴，因認被
告乙○○、甲○○均涉犯刑法第三百三十九條第一項、第二百十
七條第一項及第二百十六條、第二百十條偽造私文書並持以行使
（下稱行使偽造私文書）之罪嫌云云。但經原審審理結果，認為
不能證明被告等犯罪，因而維持第一審諭知被告等均無罪之判決
，駁回檢察官在第二審之上訴。原判決關於認定被告等並無被訴
之行使偽造私文書犯行部分，係以訊據乙○○辯稱：先前甲○○
向告訴人公司買到古董之仿冒品，告訴人公司不願退錢，協議由
伊與蕭來成操盤一年，期滿告訴人公司應還甲○○二百五十萬元
操盤資金，告訴人公司仍不願意還，要伊以「五百羅漢象牙」跟
甲○○抵扣，另「天鵝」及「壽翁」二件象牙品運交甲○○之原
因，亦非出於買賣，而係作為告訴人公司與原始碼公司簽訂第三
煞車燈代理授權契約之擔保品；伊與蕭來成將象牙運至原始碼公
司時，曾與原始碼公司員工宋大瑾磋商修改契約文字內容，並由
該公司另員工黃世昌要求蕭來成補用印，伊係經其主管蕭來成之
授意下代表告訴人公司簽名於上揭文書，並非未經授權，而蕭來
成亦於切結書上簽名、捺印，顯見其對於切結書內容並無意見；
本件主要係因告訴人公司負責人林國松事後認為代理授權契約書
條件不合理，亦無法提出象牙合法文件，需加倍支付違約金，所
以毀約等語。甲○○所辯乙○○將系爭古董運交原始碼公司之原
因，與乙○○所陳大致不相扞格，二人並均堅決否認有行使偽造
私文書犯行。且查：(1)系爭古董均為案外人賴英堂所有，同意陳
列在告訴人公司位於台北市○○○路○段三六號四樓會議室內等
情，業據被告等及證人林國松、林侯玉霞（依序為告訴人公司實
際負責人、名義負責人）及林晏竹、鄭森元、賴世盛、黃明義（
以上四人為告訴人公司資策）、賴英堂證述屬實。又系爭古董中
之「五百羅漢」象牙係由乙○○於九十四年十月初（五日或六日
）自告訴人公司上址會議室運至原始碼公司，另「天鵝」、「壽
翁」二件象牙則係於同年月七日由乙○○、蕭來成共同運至原始
碼公司，乙○○、蕭來成當日並親自出具切結書（各含乙○○護
照影本、蕭來成全民健康保險卡影本）各一件、收據一紙及公司
基本資料查詢二紙等情，為被告等及蕭來成供述無訛，並有各該
切結書、收據及公司基本資料查詢存卷可參，堪信真實。且系爭
古董三件，原放在仙苑行公司上址貴賓室僅供觀賞，賴英堂未曾
委託尋找買主之情，亦據賴英堂、蕭來成證述在卷，是告訴人公
司對系爭古董既無所有權，其所有權人賴英堂又未委託出售，告
訴人公司告訴意旨謂系爭古董均係要售予甲○○，即與事實不符
。(2)乙○○將「五百羅漢」象牙運交原始碼公司，係為抵付告訴
人公司前欠原始碼公司二百五十萬元債務，其餘二件象牙藝品則
係作為告訴人公司與原始碼公司簽訂第三煞車燈代理授權契約之
擔保品，由乙○○、蕭來成分別簽名、蓋章於上開文件上之情，
有宋大瑾、黃世昌於第一審之證詞可稽。且綜合宋大瑾、黃世昌
之證詞，可知上開協議書、代理授權書、保證書、同意書、切結
書、收據等均為甲○○囑由宋大瑾擬稿製作，再由乙○○、蕭來
成、甲○○親自簽名、捺印，並非乙○○所擬製，其上之告訴人
印章亦係蕭來成所用印，且其中九十三年五月十二日、九十四年
五月十三日之協議書上告訴人印章，係蕭來成於九十四年十月七
日所補蓋。並徵之黃世昌僅為原始碼公司用印之人，與告訴人公
司及蕭來成並無讎隙，且其對於文件中協議書部分告訴人公司印
章係事後補蓋等節，迄於第一審作證時仍能清楚記憶，衡情應無
誣陷偽證之理，故本件確有證人目擊係蕭來成蓋用告訴人公司印
章，並無證據足資證明上開文件上告訴人公司印章，為乙○○或
甲○○所偽造。(3)蕭來成為告訴人公司古董部門行銷主管，乙○
○為其所屬員工，經蕭來成、乙○○供述在卷；且蕭來成於原審
證陳其認識中文等語，而其所簽名、捺指印之卷附切結書內容記
載略稱：伊為告訴人公司之專業經理人，確實充分接受到告訴人
公司之「完全充分授權」且「負責在台灣地區與台灣客戶及各公
司行號間之買賣及業務行為」，若有任何違法或背信之行為，伊
與告訴人公司「願負擔所有法律之責任，賠償往來客戶及各公司
行號所有之損失，並放棄在中華民國法律任何追訴權」等語。以
蕭來成之中文程度，應可知悉該切結書之主要內容在於立書人係
獲告訴人公司為各該充分授權之意思，則甲○○為交易之相對方
，乙○○為蕭來成之下屬，客觀上均認為此行為已受告訴人公司
之授權，並非不符經驗法則。(4)關於系爭古董交付甲○○後，告
訴人公司為此曾召開二次會議，知情人士有林國松、黃明義、林
晏竹、鄭森元、賴世盛、蕭來成及乙○○各情，有林國松、黃明
義、林晏竹、鄭森元、賴世盛分別於偵查中或第一審之證詞可稽
。雖其等均否認告訴人公司有授權蕭來成或乙○○與原始碼公司
及甲○○簽訂上開古董操盤協議書或第三煞車燈代理授權書等相
關文件，並否認於九十四年十月十一日或十三日會議中已做成開
除乙○○之決議，然如乙○○或蕭來成係單純擅自出售系爭古董
，而原始碼公司及甲○○有於收受系爭古董後拒絕付款之事，則
原始碼公司及甲○○均屬無權占有，告訴人公司甚至蕭來成均可
立刻報警處理，取回系爭古董，何需經二次開會討論，慎重其事
，並僅聲請民事假處分取回物品，而與常情相違；且蕭來成為乙
○○之直屬上司，倘乙○○確有嚴重疏失，致其公司受有損害，
而蕭來成亦在切結書、收據及公司基本資料上簽名、捺印及書寫
地址，顯見其參與此事，但告訴人公司之決策人員開會後卻僅開
除乙○○，並未追究蕭來成之司法責任，僅對其行政懲處，此與
蕭來成於第一審所謂其須賠償告訴人公司一百萬元之計算基礎為
何，即屬實情俱為不明；況本件如係乙○○未經告訴人公司或蕭
來成授權而擅自簽約，衡情乙○○應於事發後走避他處，豈有再
將上開文件親自交付林國松閱覽之可能。凡此可知上述林國松等
之證詞，非無保留，告訴人公司是否確未授權蕭來成及乙○○與
原始碼公司及甲○○簽訂古董操盤協議書或第三煞車燈代理授權
書，仍有可疑之處。縱告訴人公司確未為該項授權，以蕭來成為
乙○○之直屬上司，二人並一同運送其中二件象牙至原始碼公司
交付甲○○，且當日在上述切結書等文件上簽名、捺印及書寫地
址，並在古董操盤協議書上補蓋告訴人公司印章，亦難認蕭來成
無代表告訴人公司授權乙○○簽立上開文件之意。則乙○○主觀
上認其行為係受其直屬上司即蕭來成授權而簽立上開文件，且甲
○○主觀上亦認係經告訴人公司或蕭來成授權而與乙○○簽立上
開文件，應認均符合經驗法則及交易常情，堪信並無行使偽造私
文書之故意，自屬不能證明被告等有該被訴之罪嫌各等情。俱詳
敘其調查、取捨證據之心證理由。從形式上觀察，原判決尚無足
以影響判決結果之違背法令情形存在。檢察官上訴意旨略稱：(1)
非物之所有權人並非不得與他人締結買賣契約，縱使無法給付買
賣標的物，僅生債務不履行之損害賠償責任。蕭來成於偵查中狀
陳：伊未將出售系爭古董之事告知所有人賴英堂及告訴人公司云
云，印證卷附切結書內載有「買賣」字眼，足見其係未經告訴人
公司及賴英堂同意，擅自出售系爭古董，並以為簽署切結書為取
回買賣價款之必要請款流程，而予簽署；且甲○○係待蕭來成完
成簽署切結書後，才提出代理授權書等書件，蕭來成於簽署切結
書時根本不知「代理授權書」一事。原審不察，又認告訴人公司
所稱系爭古董係出售予甲○○，非用作古董操盤協議書之扣抵標
的或第三煞車燈代理授權書之擔保品一節，為與事實不符，有理
由不備、理由矛盾之違法，並違背經驗、論理法則。(2)原判決有
理由不備之違法：告訴人公司於九十四年十月十一日因乙○○
拒絕參加，未正式召集資策開會，同年月十三日則乙○○中途離
開會議，致尚未完全掌握事實經過，但已於同年月十四日向警方
備案，經提出原審卷附台北市政府警察局中山分局中山一派出所
員警工作紀錄簿為憑，且於同年十一月六日具狀提出告訴，如何
不足以證明被告等有被訴之行使偽造私文書等行為，原判決並未
敘述其不採納之理由。甲○○係與告訴人公司之關係企業禎元
公司從事古董買賣，告訴人公司自無法提供其與甲○○間之交易
紀錄，但業於原審具狀補正關係企業與甲○○間之交易紀錄，原
判決未為斟酌說明。(3)原判決違背論理與經驗法則：乙○○僅
為告訴人公司員工，未經授權，竟以代表告訴人公司名義簽署上
揭文書，且使用與告訴人日常使用相異之印章蓋用於各該文書上
；原審未查此異狀，反僅以蕭來成所書立之切結書及乙○○為蕭
來成之下屬，即認其簽約行為已受告訴人公司之授權。細繹原
始碼公司與桑佛爾科技股份有限公司所簽訂之代理權授與及合作
契約書，其簽訂日期九十四年十月十二日，竟晚於本件涉案代理
授權書於同年月七日之簽訂日期，且甲○○遲至九十五年七月二
十五日始自許志安受讓第三煞車燈在日本登記之專利權限；衡情
一般商業交易於簽約他造欠缺任何原創文件、專利證書或權利取
得憑證等證明文件，焉有同意支付高達一千五百萬元權利金以代
理產品之可能。原判決竟以原始碼公司事後已取得第三煞車燈專
利權，認本件僅係民事問題。(4)綜合宋大瑾及黃世昌於第一審之
證詞，雖可得出九十三年五月十二日及九十四年五月十三日之協
議書上之告訴人公司大章係由蕭來成所用印，但無從導出代理授
權書、保證書、同意書、收據及切結書上之告訴人公司印章亦係
由蕭來成用印之結論。原判決僅以各該證人之證詞，即認定代理
授權書、保證書、同意書、收據及切結書上之告訴人公司印章亦
係由蕭來成用印，有判決理由不備及矛盾之違誤等語。惟查：本
件並無從認定被告等有被訴之行使偽造私文書犯行，業據原判決
綜合上述卷證資料，本於推理作用，逐一剖析論述綦詳。至於告
訴人公司提出其報案之員警工作紀錄簿，所載僅為告訴人公司片
面指陳之報案內容，與其嗣後提出告訴之舉動，並非即能證明被
告等確有其指陳之行使偽造私文書之情事；其所提出甲○○與禎
元公司之交易紀錄，難認與本件交付系爭古董之事有何關聯；上
揭卷附切結書內容，並無原始碼公司或甲○○與告訴人公司買賣
系爭古董之記載；甲○○事後始自許志安受讓第三煞車燈在日本
登記之專利權限一事，亦不能因此認定原始碼公司自始即無法或
無意履行其與告訴人公司簽訂之代理授權契約。原判決對於上揭
事證，即便未為斟酌說明，但無影響於判決結果，仍與得執為第
三審上訴理由之違法情形，不相適合。經核上訴意旨，係置原判
決所為明白論斷於不顧，仍持已為原判決指駁之陳詞，專憑己意
再事爭辯，或任意指摘原判決違法，難認已符合首揭法定之第三
審上訴要件。本件關於行使偽造私文書部分之上訴違背法律上之
程式，應予駁回。又原判決關於被告等被訴涉犯刑法第三百三十
九條第一項之詐欺罪嫌及第二百十七條第一項之偽造印章、印文
罪嫌部分，依公訴意旨認與上揭行使偽造私文書部分，有刑法修
正前牽連犯之裁判上一罪或實質上一罪關係，核屬刑事訴訟法第
三百七十六條第四款、第一款所列之案件，既經第二審判決，不
得上訴於第三審法院，上訴人對得上訴第三審之行使偽造私文書
部分之上訴既不合法，應從程序上駁回，其對於各該輕罪部分，
亦無從適用審判不可分原則，為實體上審判，上訴人亦對之提起
上訴，顯為法所不許，應併予駁回。
據上論結，應依刑事訴訟法第三百九十五條前段，判決如主文。
中    華    民    國  九十九  年    十    月    七    日
                      最高法院刑事第九庭
                          審判長法官  邵  燕  玲
                                法官  李  伯  道
                                法官  孫  增  同
                                法官  施  俊  堯
                                法官  李  嘉  興
本件正本證明與原本無異
                                      書  記  官
中    華    民    國  九十九  年    十    月   十四   日
                                                     ｍ

司法院資訊處製作；財團法人民間司法改革基金會備份。
